---
title: Propriedades psicométricas e utilidade clínica das Escalas de Qualidade na Interação
  Familiar (\textsc{eqif})
author: "Bruno Braga Montezano"
date: "Criado em 09/06/2021 - Atualizado pela última vez em `r format(Sys.time(), '%d/%m/%Y')`"
lang: pt-br
output:
  beamer_presentation:
    theme: "Pittsburgh"
    colortheme: "monarca"
    fonttheme: "structurebold"
header-includes:
  - \usepackage{helvet}
  - \renewcommand{\familydefault}{\sfdefault}
  - \newcommand{\mysc}[1]{\textrm{\textsc{#1}}}
  - \definecolor{azulzinho}{RGB}{215, 227, 252}
  - \setbeamercolor{background canvas}{bg=azulzinho}

---

```{r setup, include=FALSE}
knitr::opts_chunk$set(echo = FALSE,
                      message = FALSE,
                      warning = FALSE)
```
 
```{r packages}
library(tidyverse) # Framework

library(psych) # Psicometria (Teoria clássica)
library(lavaan) # Modelagem por equações estruturais (MEE)
library(semPlot) # Plots dos modelos de AFC

options(scipen=999, digits=3) # Arrendondar valores e notação
```

## Notas

(1) Este relatório se refere as análises dos dados de um
instrumento aplicado em um estudo de coorte com crianças que
aconteceu de 2015 a 2016.

(2) A primeira parte do relatório está focada nos procedimentos
de processamento dos dados, onde se carregam os dados e ajustam
alguns possíveis problemas.

## Carregamento da base de dados

Os dados serão carregados com o uso do pacote `haven` com a
função `read_spss()`, pois os rótulos das variáveis conseguem
ser mantidos, além de informações referentes aos valores
ausentes, etc.

```{r}
ds <- haven::read_spss("banco-infancia-kj-0318.sav")
```

## Manejo de dados

- Criação de objeto de *backup*
- Remoção de 13 observações com vários missings em variáveis sociodemográficas

```{r}
backup <- ds
ds <- janitor::clean_names(ds)
```

```{r}
# Existem 13 observações no topo da base que possuem
# vários missings nas variáveis sociodemográficas

# Parece ser razoável retirar essas 13 observações
ds <- ds[-1:-13, ]
```

- Codificar variáveis sociodemográficas corretamente

```{r}
# Sexo
ds <- ds %>% 
  mutate(sex = factor(case_when(
                sexo == 1 ~ "Female",
                sexo == 2 ~ "Male",
                TRUE ~ NA_character_
  )))

# Cor da pele
ds <- ds %>% 
  mutate(skincolor = factor(case_when(
                cor_pele_cri == 1 ~ "White",
                cor_pele_cri == 2 ~ "Non-white",
                TRUE ~ NA_character_
  )))

# Renomear idade
ds <- ds %>% 
  rename(age = cidade)

# Renomear variável do questionário do pai
ds <- ds %>% 
  rename(ceqifp32 = ceqif32)

# Adicionar variáveis do respondente
ds <- ds %>% 
 mutate(mae_respondeu = factor(ifelse(!is.na(ceqifm7), "Yes", "No")))

ds <- ds %>% 
 mutate(pai_respondeu = factor(ifelse(!is.na(ceqifp7), "Yes", "No")))

ds <- ds %>% 
 mutate(outros_respondeu = factor(ifelse(!is.na(ceqifo7), "Yes", "No")))
```

- Criação de subconjuntos com \textsc{eqif} de cada responsável

```{r}
# Subconjunto dos questionários de mãe
maes <- ds %>% select(starts_with("ceqifm"))

# Subconjunto dos questionários de pai
pais <- ds %>% select(starts_with("ceqifp"))

# Subconjunto dos questionários de outros familiares
outros <- ds %>% select(starts_with("ceqifo"))
```

-  Criação de subconjunto com questionários de todos os responsáveis 

```{r}
# Criando subconjunto para elaborar todas respostas agregadas
geral <- maes

# Padronizar nomes das variáveis
names(geral) <- paste0("y", 1:40)
names(maes) <- paste0("y", 1:40)
names(pais) <- paste0("y", 1:40)
names(outros) <- paste0("y", 1:40)

# Rodar o coalesce para encontrar missings e completar com valor do outro questionário
eqif_todos <- coalesce(maes, pais, outros)
```

- Checagem de distribuições (possíveis outliers)

```{r, eval = FALSE}
# Questionário das mães
maes %>% 
  pivot_longer(everything()) %>% 
  ggplot(., aes(name, value)) + geom_boxplot()

# Questionário dos pais
pais %>% 
  pivot_longer(everything()) %>% 
  ggplot(., aes(name, value)) + geom_boxplot()

# Questionário de outros familiares
outros %>% 
  pivot_longer(everything()) %>% 
  ggplot(., aes(name, value)) + geom_boxplot()
```

- Checar de missings em cada um dos questionários

```{r, eval = FALSE}
# Questionários respondidos pelas mães
maes %>% DataExplorer::plot_missing()

# Questionários respondidos pelos pais
pais %>% DataExplorer::plot_missing()

# Questionários respondidos pelos outros familiares
outros %>% DataExplorer::plot_missing()

# Todos os questionários de qualquer familiar
eqif_todos %>% DataExplorer::plot_missing()
```

# Visualizações

## Frequência de cada resposta nos itens

```{r}
eqif_plot_itens <- eqif_todos %>% tidyr::gather(item, response) %>%
    dplyr::group_by(item, response) %>%
    dplyr::summarise(count = n()) %>%
    dplyr::group_by(item) %>%
    dplyr::mutate(perc = 100 * count / sum(count)) %>%
    dplyr::ungroup()

ordem_itens <- paste0("y", 1:40)
labels_itens <- paste0("Item ", 1:40)

eqif_plot_itens$item <- factor(eqif_plot_itens$item,
                               levels = c(ordem_itens),
                               labels = c(labels_itens))
eqif_plot_itens %>%
    ggplot2::ggplot(., aes(x = response, y = perc, fill = as.factor(response))) +
    ggplot2::geom_bar(stat = "identity") +
    ggplot2::facet_wrap(~item) +
    labs(x = "Resposta", y = "% de cada resposta", fill = "Respostas") +
    scale_fill_manual(values = c("#c8bfe9",
                                 "#9180d3",
                                 "#5a41bd",
                                 "#3c2b7e",
                                 "#1e153f"))
```

## Matriz de correlação policórica

```{r}
poly_cor <- psych::polychoric(eqif_todos)
gr <- colorRampPalette(c("#e0be36", "white", "#3c2b7e"))
psych::cor.plot(poly_cor$rho,
                numbers = FALSE,
                alpha = 1,
                upper = FALSE,
                show.legend = TRUE,
                xlas = 2,
                gr = gr)
```

# Viabilidade de análise fatorial exploratória

## Teste \textsc{kmo}

- Para testar a consistência geral dos dados, identificando se um modelo de análise fatorial
pode ajustar-se aos dados, utilizamos o teste de Kaiser-Meyer-Olkin

```{r}
poly_cor$rho %>% psych::KMO() -> kmo_out
#kmo_out$MSA
```

- O valor total do \textsc{kmo} para a \textsc{eqif} na amostra do presente estudo
  foi de `r kmo_out$MSA`
  
- Idealmente, esperamos um valor de \textsc{kmo} maior do que 0,6 para compreendermos que
uma análise fatorial é apropriada, logo, podemos seguir com os procedimentos

## Teste de Bartlett

- O teste de esfericidade de Bartlett mede se a análise fatorial (\textsc{af})
é adequada ao problema

- Ou seja, vamos verificar se existe correlação suficientemente forte para que uma \textsc{af}
seja aplicada.
Esperamos rejeitar a hipótese nula de que a matriz de correlação não possui correlação
suficiente entre as variáveis:

```{r}
n_p <- nrow(eqif_todos)
bt_out <- cortest.bartlett(poly_cor$rho, n = n_p)
#bt_out %>% str()
bt_table <- data.frame(Teste = 15581, gl = 780, p = "<0.001")
pander::pander(bt_table,
               caption = "Teste de Bartlett da homogeneidade das variâncias.")
```

# Quantos fatores reter?

## Análise paralela

\tiny
```{r}
set.seed(666)
library(nFactors)
ReducedEig <- eigenComputes(poly_cor$rho, cor = FALSE, model = "factors")
n_nu <- ncol(poly_cor$rho)
n_factors <- length(ReducedEig)
paral <- parallel(subject = n_p,
                      var = n_nu,
                      rep = 100,
                 quantile = .95, 
                    model = "factors")

ParallelAna <- data.frame(Nfactor= 1:n_factors,
                        ReducedEig,
                        RandEigM = paral$eigen$mevpea,
                       RandEig95 = paral$eigen$qevpea)
ParallelAna <- round(ParallelAna, 3)
anal_par <- ParallelAna %>% as.data.frame()
colnames(anal_par) <- c("Fatores", "Eigen reduzido", "Média dos eigeinvalues",
                        "Quantis dos eigenvalues")
anal_par_1 <- anal_par[1:20,]
anal_par_2 <- anal_par[21:40,]
anal_par_1 %>% pander::pander(., caption = "Tabela com autovalores para cada estrutura
                            fatorial - parte 1", table.emphasize.rownames = FALSE)
```

## Análise paralela

\tiny
```{r}
row.names(anal_par_2) <- NULL
anal_par_2 %>% pander::pander(., caption = "Tabela com autovalores para cada estrutura
                            fatorial - parte 2")
```

## Gráfico de escarpa (*scree plot*)

```{r, out.width = "85%", fig.align = "center"}
scree <- data.frame(Factor_n = as.factor(1:n_factors), 
                  Eigenvalue = ReducedEig)
ggplot(scree, aes(x = Factor_n, y = Eigenvalue, group = 1)) + 
  geom_point() + geom_line() +
  xlab("Número de fatores") +
  ylab("Autovalor (eigenvalue)") +
  labs(title = element_blank()) +
  geom_hline(yintercept=1, linetype = "dashed", color = "#5a41bd")
```

\small
De acordo com a análise paralela, podemos perceber que nos é sugerido um modelo
de quatro fatores. Porém, como hipótese, não descarta-se a estrutura original do
instrumento, com nove fatores.

# Elaboração do modelo de análise fatorial exploratória (\textsc{efa})

## Modelo de \textsc{efa}

- Foi criado somente um modelo para análise fatorial exploratória:
  - Modelo de quatro fatores
  
- Utilizou-se uma matriz de correlação policórica (apropriada para itens de
caráter ordinal)

- Recorreu-se ao método de rotação oblíqua *promax*, permitindo a
correlação entre os diferentes fatores latentes

- Optou-se pela solução de fator principal (ou eixo principal) como método de fatoração,
por ser bastante consistente e confiável com embasamento na literatura

```{r}
# BORA LEMBRAR DA PARCIMÔNIA
efa_4 <- psych::fa(eqif_todos,
                   nfactors = 4,
                   cor = "poly",
                   fm = "pa",
                   rotate = "promax")
```

## Modelo de 4 fatores

\tiny
```{r}
cargas_4 <- unclass(loadings(efa_4)) %>% as.data.frame()

cargas_4$PA1 <- round(cargas_4$PA1, 3)
cargas_4$PA1 <- ifelse(abs(cargas_4$PA1) < 0.3, " ", cargas_4$PA1)

cargas_4$PA2 <- round(cargas_4$PA2, 3)
cargas_4$PA2 <- ifelse(abs(cargas_4$PA2) < 0.3, " ", cargas_4$PA2)

cargas_4$PA3 <- round(cargas_4$PA3, 3)
cargas_4$PA3 <- ifelse(abs(cargas_4$PA3) < 0.3, " ", cargas_4$PA3)

cargas_4$PA4 <- round(cargas_4$PA4, 3)
cargas_4$PA4 <- ifelse(abs(cargas_4$PA4) < 0.3, " ", cargas_4$PA4)

cargas_4 <- rownames_to_column(cargas_4, "Item")

colnames(cargas_4)[2:5] <- c("Fator 1", "Fator 2", "Fator 3", "Fator 4")
cargas_4$Item <- 1:40

cargas_4_1 <- cargas_4[1:20,]
cargas_4_2 <- cargas_4[21:40,]

cargas_4_1 %>% pander::pander(., caption = "Cargas fatoriais do modelo de quatro fatores - 
                              parte 1")
```

## Modelo de 4 fatores

\tiny
```{r}
rownames(cargas_4_2) <- NULL
cargas_4_2 %>% pander::pander(., caption = "Cargas fatoriais do modelo de quatro fatores - 
                              parte 2")
```

# Análise fatorial confirmatória (\textsc{afc})

```{r}
est_orig <- 'Envolvimento =~ y1 + y9 + y17 + y19 + y26 + y27 + y30 + y35
             Regras =~ y18 + y28 + y36 + y39
             ComunicacaoPos =~ y4 + y12 + y22
             ComunicacaoNeg =~ y2 + y5 + y10 + y13 + y32
             PunicaoCorp =~ y20 + y31 + y37
             ConjugalPos =~ y6 + y14 + y23 + y33 + y38
             ConjugalNeg =~ y3 + y11 + y21 + y29
             ModParental =~ y7 + y15 + y24
             SentimentoFilhos =~ y8 + y16 + y25 + y34 + y40'

set.seed(666)
mod_orig <- cfa(est_orig,
             data = eqif_todos,
             estimator = "WLSMV",
             orthogonal = FALSE,
             ordered=names(eqif_todos))
```

## Índices de ajuste da \textsc{afc} da estrutura original

\small
  
```{r}
indices_orig <- fitMeasures(mod_orig,
                            fit.measures = c("chisq.scaled", "df.scaled", "rmsea.scaled", "cfi.scaled",
                                             "tli.scaled", "gfi", "srmr",
                                             "agfi")) %>% as.data.frame() %>% t()

colnames(indices_orig) <- c("Qui-quadrado", "gl", "RMSEA", "CFI", "TLI", "GFI", "SRMR", "AGFI")
rownames(indices_orig) <- NULL
indices_orig %>% pander::pander(caption = "Índices de ajuste do modelo original da
                                \textsc{eqif} de 9 fatores.",
                                digits = 3)

```

Como pode-se observar, todos os índices se mostram adequados:

  - \textsc{cfi} $\geq$ 0.90
  - \textsc{tli} $\geq$ 0.95
  - \textsc{gfi} $\geq$ 0.95
  - \textsc{rmsea} $<$ 0.08
  - \textsc{srmr} $<$ 0.08
  - \textsc{agfi} $\geq$ 0.90
  
## Parâmetros do modelo da \textsc{afc} da estrutura original

\tiny
  
```{r}
param_orig <- parameterEstimates(mod_orig, standardized = TRUE) %>%
            filter(op == "=~") %>% 
            arrange(desc(std.all), lhs) %>%
            select('Dimensão' = lhs, Item = rhs, Carga = est, 'Erro Padrão' = se, Z = z,
            'Carga padronizada' = std.all)

param_orig_p1 <- param_orig[1:20,]
param_orig_p2 <- param_orig[21:40,]
  
param_orig_p1 %>% 
            pander::pander(caption = "Cargas fatoriais dos itens na \\textsc{afc} de 9 fatores - parte 1", digits = 3)
```
  
## Parâmetros do modelo da \textsc{afc} da estrutura original

\tiny

```{r}
rownames(param_orig_p2) <- NULL

param_orig_p2 %>% 
            pander::pander(caption = "Cargas fatoriais dos itens na \\textsc{afc} de
                           9 fatores - parte 2", digits = 3)
```

# Medidas de consistência interna

## Alfa de Cronbach e Ômega de McDonald

```{r}
# alfa de cronbach com correlação policorica
alfa <- psych::alpha(poly_cor$rho, check.keys = TRUE)

#omega de mcdonald
omega_mc <- MBESS::ci.reliability(eqif_todos, type="omega")
```

\small

- O alfa foi desenvolvido por Lee Cronbach em 1951 para fornecer uma medida da consistência
interna de um teste ou escala; é expressa como um número entre 0 e 1.
A consistência interna descreve até que ponto todos os itens em um teste medem o mesmo
conceito ou construto

- McDonald propôs o coeficiente ômega como uma estimativa da saturação geral
do fator de um teste

- O valor do coeficiente alfa de Cronbach (alfa ordinal)
para o instrumento como um todo foi de `r alfa$total$std.alpha`, e o ômega de McDonald teve
um valor de `r omega_mc$est`

## Alfa ordinal para cada subescala

\small

```{r}
#Envolvimento =~ y1 + y9 + y17 + y19 + y26 + y27 + y30 + y35
envolvimento <- eqif_todos %>% select(y1, y9, y17, y19, y26, y27, y30, y35)
alfa_env <- psych::alpha(psych::polychoric(envolvimento)$rho, check.keys = TRUE)
#Regras =~ y18 + y28 + y36 + y39
regras <- eqif_todos %>% select(y18, y28, y36, y39)
alfa_reg <- psych::alpha(psych::polychoric(regras)$rho, check.keys = TRUE)
#ComunicacaoPos =~ y4 + y12 + y22
comunicacaopos <- eqif_todos %>% select(y4, y12, y22)
alfa_compos <- psych::alpha(psych::polychoric(comunicacaopos)$rho, check.keys = TRUE)
#ComunicacaoNeg =~ y2 + y5 + y10 + y13 + y32
comunicacaoneg <- eqif_todos %>% select(y2, y5, y10, y13, y32)
alfa_comneg <- psych::alpha(psych::polychoric(comunicacaoneg)$rho, check.keys = TRUE)
#PunicaoCorp =~ y20 + y31 + y37
punicaocorp <- eqif_todos %>% select(y20, y31, y37)
alfa_punicorp <- psych::alpha(psych::polychoric(punicaocorp)$rho, check.keys = TRUE)
#ConjugalPos =~ y6 + y14 + y23 + y33 + y38
conjugalpos <- eqif_todos %>% select(y6, y14, y23, y33, y38)
alfa_conjpos <- psych::alpha(psych::polychoric(conjugalpos)$rho, check.keys = TRUE)
#ConjugalNeg =~ y3 + y11 + y21 + y29
conjugalneg <- eqif_todos %>% select(y3, y11, y21, y29)
alfa_conjneg <- psych::alpha(psych::polychoric(conjugalneg)$rho, check.keys = TRUE)
#ModParental =~ y7 + y15 + y24
modparental <- eqif_todos %>% select(y7, y15, y24)
alfa_modpar <- psych::alpha(psych::polychoric(modparental)$rho, check.keys = TRUE)
#SentimentoFilhos =~ y8 + y16 + y25 + y34 + y40'
sentimentofilhos <- eqif_todos %>% select(y8, y16, y25, y34, y40)
alfa_sentfilhos <- psych::alpha(psych::polychoric(sentimentofilhos)$rho, check.keys = TRUE)
```

Segue abaixo o valor do coeficiente alfa ordinal para cada subteste da \textsc{eqif}:

- Envolvimento: `r alfa_env$total$std.alpha`
- Regras e monitoria: `r alfa_reg$total$std.alpha`
- Comunicação positiva dos filhos: `r alfa_compos$total$std.alpha`
- Comunicação negativa: `r alfa_comneg$total$std.alpha`
- Punição corporal: `r alfa_punicorp$total$std.alpha`
- Clima conjugal positivo: `r alfa_conjpos$total$std.alpha`
- Clima conjugal negativo: `r alfa_conjneg$total$std.alpha`
- Modelo parental: `r alfa_modpar$total$std.alpha`
- Sentimento dos filhos: `r alfa_sentfilhos$total$std.alpha`

# Evidências de validade externa (\textsc{em construção})

## Validade convergente

```{r}
ds_iep <- ds %>% select(starts_with("iep"))
#lapply(ds_iep, table)

fun_zero <- function(vector_with_nas) {
  vector_with_nas[is.na(vector_with_nas)] <- 0
  return(vector_with_nas)
}

ds_iep <- as.data.frame(lapply(ds_iep, fun_zero))


### CÁLCULO DOS DOMÍNIOS DA IEP ###

# Monitoria positiva
ds_iep <- ds_iep %>% rowwise() %>% mutate(mon_pos = sum(c(iep1, iep8, iep15, iep22,
                                                iep29, iep36)))

# Comportamento Moral
ds_iep <- ds_iep %>% rowwise() %>% mutate(comp_moral = sum(c(iep2, iep9, iep16, iep23,
                                                iep30, iep37)))

# Punição Inconsistente
ds_iep <- ds_iep %>% rowwise() %>% mutate(pun_inco = sum(c(iep3, iep10, iep17, iep24,
                                                iep31, iep38)))

# Negligência
ds_iep <- ds_iep %>% rowwise() %>% mutate(neglig = sum(c(iep4, iep11, iep18, iep25,
                                                iep32, iep39)))

# Disciplina relaxada
ds_iep <- ds_iep %>% rowwise() %>% mutate(disc_relax = sum(c(iep5, iep12, iep19, iep26,
                                                iep33, iep40)))

## Não tem itens 41 e 42 coletados

# Monitoria negativa
ds_iep <- ds_iep %>% rowwise() %>% mutate(mon_neg = sum(c(iep6, iep13, iep20, iep27,
                                                iep34)))

# Abuso físico
ds_iep <- ds_iep %>% rowwise() %>% mutate(abus_fis = sum(c(iep7, iep14, iep21, iep28,
                                                iep35)))
```

```{r}
## CÁLCULO DOS DOMÍNIOS DA EQIF
ds_eqif <- eqif_todos

# Envolvimento
ds_eqif <- ds_eqif %>% rowwise() %>% mutate(envolv = sum(c(y1, y9, y17, y19, y26, y27, y30, y35)))

# Regras e monitoria
ds_eqif <- ds_eqif %>% rowwise() %>% mutate(regras = sum(c(y18, y28, y36, y39)))
```


```{r}
ds_iep <- ds_iep %>% rowwise() %>% mutate(indice_iep = (mon_pos + comp_moral) -
                                                       (pun_inco + neglig +
                                                        disc_relax + mon_neg + abus_fis))

cor.test(ds_eqif$envolv, ds_iep$indice_iep)
```






  
  
